【裁判字號】    96,訴,4875
【裁判日期】    970530
【裁判案由】    違反臺灣地區與大陸地區人民關係條例等
【裁判全文】
臺灣高雄地方法院刑事判決              96年度訴字第4875號
公  訴  人  台灣高雄地方法院檢察署檢察官
被      告  丙○○
指定辯護人  本院公設辯護人  乙○○
上列被告因違反臺灣地區與大陸地區人民關係條例等案件，經檢
察官提起公訴（96年度偵字第25167 號），本院判決如下：
    主  文
丙○○共同連續意圖營利而違反不得使大陸地區人民非法進入臺
灣地區之規定，處有期徒刑年肆月，減為有期徒刑壹年捌月。
    事  實
一、丙○○明知大陸地區女子劉曉瑩欲以辦理假結婚而取得不實
    探親名義之方式，非法進入臺灣地區，且其與大陸地區女子
    劉曉瑩均明知彼此並無結婚之真意，丙○○竟意圖營利與趙
    志剛（另案併案審理）共同基於使大陸地區人民非法進入臺
    灣地區之概括犯意聯絡，渠2 人並與劉曉瑩共同基於使公務
    員將不實事項登載於職務上所掌公文書之犯意聯絡，在趙志
    剛之媒介安排下，約定由劉曉瑩與丙○○辦理假結婚，使劉
    曉瑩以虛偽之配偶名義進入臺灣地區，丙○○可取得每月新
    台幣（下同）3 萬元之人頭費用。丙○○與劉曉瑩遂於民國
    93年8 月23日至大陸地區遼寧省誠信公證處辦理公證結婚登
    記手續，並取得遼寧省誠信公證處核發之結婚公證書。並推
    由丙○○於93年9 月13日，持上揭結婚公證書向財團法人海
    峽交流基金會﹙下稱海基會﹚南區服務處申請認證，及於同
    年10月9 日，填具「大陸地區人民進入臺灣地區保證書」至
    高雄市政府警察局新興分局五福二路派出所辦理對保手續，
    復於同年月11日填具「大陸地區人民進入臺灣地區旅行證申
    請書」，向當時之入出境主管機關即內政部警政署入出境管
    理局（現已更名為內政部入出國及移民署，下稱移民署）申
    請准許劉曉瑩入境臺灣，致使不知情之該管公務員經實質審
    查後亦未發覺有偽，准予核發中華民國臺灣地區入出境許可
    證，使劉曉瑩得於93年12月24日，非法入境臺灣地區。丙○
    ○復於94年3 月7 日，持上開結婚公證書、海基會驗證證明
    書入出境許可證，至高雄市新興區戶政事務所辦理結婚登記
    ，使不知情之戶政人員將丙○○、劉曉瑩結婚之不實事項登
    載於職務上所掌之戶籍登記簿及戶籍謄本等公文書上，並據
    以核發戶籍謄本予丙○○，足以生損害於戶政機關對於戶籍
    資料管理之正確性。嗣劉曉瑩於94年6 月19日出境後，丙○
    ○、趙志剛復承前概括犯意，推由丙○○於95年1 月19日，
    向移民署再次申請准許劉曉瑩入境臺灣，使劉曉瑩得於同年
    2 月14日再次非法進入臺灣地區，並於95年6 月2 日出境。
    丙○○則於劉曉瑩第一次入境期間，按月領取3 萬元之人頭
    費用達6 個月，及於劉曉瑩第二次入境期間按月領取2 萬5
    千元人頭費用達2 個月，合計共領取23萬元之不法利益，並
    均花用殆盡。嗣經警查獲趙志剛經營之假結婚真賣淫集團，
    經該集團成員簡文祥向檢察官供出丙○○曾至大陸地區辦理
    假結婚使劉曉瑩入境來台賣淫等情節，始循線查悉上情。
二、案經臺灣高雄地方法院檢察署檢察官自動檢舉偵查起訴。
    理  由
一、證據能力之認定：
    按被告以外之人於審判外之言詞或書面陳述，除法律有規定
    者外，不得作為證據，刑事訴訟法第159 條固定有明文，惟
    被告以外之人於審判外之陳述，雖不符同法第159 條之1 至
    之4 規定，而經當事人於審判程序同意作為證據，法院審酌
    該言詞陳述或書面陳述作成時之情況，認為適當者，亦得為
    證據。又當事人、代理人或辯護人於法院調查證據時，知有
    第159 條第1 項不得為證據之情形，而未於言詞辯論終結前
    聲明異議者，視為有前項之同意，此亦據同法第159 條之5
    規定甚明。查證人簡文祥於偵查中未經具結之陳述，為被告
    以外之人於審判外之言詞陳述，卷附海基金會證明、結婚公
    證書、結婚登記申請書說明書、入出國日期證明書、大陸地
    區人民進入台灣地區申請書、大陸地區人民進入臺灣地區旅
    行證申請書各1 份、大陸地區人民進入臺灣地區保證書，均
    係被告以外之人於審判外之書面陳述，均屬於傳聞證據，惟
    檢察官及被告與辯護人於本院審判程序中均未對於上開證據
    爭執證據能力並同意引為證據，本院審酌上開言詞及書面陳
    述作成時之證據取得過程並無瑕疵，且與待證事實具有關連
    性等情況，認為適當，應認依刑事訴訟法第159 條之5 第1
    項之規定，得為證據，而有證據能力。
二、上揭事實，業據被告於偵查及本院審理中均坦承不諱，核與
    證人簡文祥於偵查中所證情節大致相符，此外，復有海基會
    證明書、遼寧省誠信公證處結婚公證書、高雄市新興區戶政
    事務所結婚登記申請書、入出國日期證明書、大陸地區人民
    進入台灣地區申請書、大陸地區人民進入臺灣地區旅行證申
    請書各1 份、大陸地區人民進入臺灣地區保證書2 份在卷為
    憑，是被告任意性自白核與事實相符，洵堪採為論罪科刑之
    依據。綜上，本案事證明確，被告上開犯行堪以認定，應依
    法論科。
三、按刑法業於94年2 月2 日修正公布部分條文，並於95年7 月
    1 日施行（以下簡稱現行刑法，95年7 月1 日施行前之刑法
    簡稱修正前刑法）。依現行刑法第2 條第1 項規定：「行為
    後法律有變更者，適用行為時之法律。但行為後之法律有利
    於行為人者，適用最有利於行為人之法律。」。又本次修正
    涵蓋之範圍甚廣，故比較新舊法時，應就罪刑有關之共犯、
    牽連犯、連續犯、有無累犯加重、自首減輕暨其他法定加減
    原因與加減例等一切情形，綜其全部罪刑之結果而為比較，
    復有最高法院95年5 月23日95年度第8 次刑庭會議決議可資
    參照。經查：
（一）修正前刑法第28條原規定：「二人以上共同『實施』犯罪
      之行為者，皆為共同正犯」。被告行為後該條修正為：「
      二人以上共同『實行』犯罪之行為者，皆為共同正犯」。
      將舊法之「實施」修正為「實行」。原「實施」之概念，
      包含陰謀、預備、著手及實行等階段之行為，修正後僅共
      同實行犯罪行為始成立共同正犯。是現行刑法共同正犯之
      範圍已有限縮，排除陰謀犯、預備犯之共同正犯，則就共
      同正犯之範圍既因此而有變動，自屬犯罪後法律有變更，
      而非僅屬純文字修正，應有新舊法比較適用之問題，且倘
      比較結果並無有利或不利之情形，即應依刑法第2 條第1
      項前段之規定，適用行為時之法律，方為適法（最高法院
      96年度台上字第934 號、第1037、1323號、第2566號判決
      意旨參照）。本件被告係基於共同犯罪之意思而參與犯罪
      構成要件行為，不論依現行刑法、修正前刑法，均為共同
      正犯，比較結果並無有利或不利之情形，即應依刑法第2
      條第1 項前段之規定，適用行為時之法律。
（二）被告行為後，刑法第56條關於連續犯之規定經刪除，此刪
      除雖非犯罪構成要件之變更，但顯已影響行為人刑罰之法
      律效果，自屬法律變更。本件被告先後使大陸地區人民非
      法入境犯行，時間緊接，所犯構成要件相同，顯係分別基
      於概括犯意反覆為之，本得適用修正前刑法第56條之規定
      分別論以一罪，惟因現行刑法刪除前開連續犯規定，致被
      告所為須依法分論併罰，依新法第2 條第1 項規定比較新
      、舊法之結果，仍以行為時即修正前刑法第56條之規定較
      有利於被告。
（三）現行刑法業已刪除第55條關於牽連犯之規定。被告所犯違
      反臺灣地區與大陸地區人民關係條例罪與使公務員登載不
      實文書罪間具有牽連犯之關係，依被告行為時之規定，應
      從一重處斷；修正後被告所犯上述2 罪則應分論併罰。比
      較新舊法結果，仍應適用較有利於被告之行為時法律即刑
      法第55條論以牽連犯。
（四）罰金刑部分：被告行為後，刑法第33條第5 款業已修正施
      行；修正後刑法第33條第5 款規定「罰金：新臺幣1, 000
      元以上，以百元計算之。」，與修正前刑法第33條第5 款
      規定「罰金：1 元以上。」不同。比較新舊法結果，本案
      關於法定刑罰金部分以修正前刑法較有利於被告。
（五）據上比較結果，因現行刑法之規定並未較有利於被告，依
      現行刑法第2 條第1 項前段之規定，應適用修正前刑法規
      定予以論罪科刑。
四、按大陸地區人民非經主管機關許可，不得進入臺灣地區；又
    不得使大陸地區人民非法進入臺灣地區，臺灣地區與大陸地
    區人民關係條例第10條第1 項及第15條第1 項第1 款定有明
    文。次按臺灣地區與大陸地區人民關係條例第79條第1 項處
    罰違反同條例第15條第1 款所定使大陸地區人民非法進入臺
    灣地區罪，凡非經合法手續進入者皆包含之，自不以偷渡進
    入為限（最高法院90年度台上字第3180號判決意旨參照）。
    又辯護人辯護意旨雖認：臺灣地區與大陸地區人民關係條例
    於92年10月29日修正前，其第79條第2 項原規定：以犯前項
    之罪為常業者，處1 年以上7 年以下有期徒刑，得併科新臺
    幣100 萬元以下罰金。該條項規定係86年5 月14日修正時增
    訂，其立法理由稱：「邇來『蛇頭』（指安排大陸地區人民
    偷渡至大陸地區以外地區之人）引介大陸偷渡客進入臺灣地
    區，日趨猖狂，嚴重危害社會秩序及國家安全，自應依本條
    第1 項予以懲處；如以之為常業，其惡性更為重大，爰增訂
    第2 項，加重處罰常業犯」，該條於92年10月29日再修正為
    ：意圖營利而犯前項之罪者，處3 年以上10年以下有期徒刑
    ，得併科新臺幣500 萬元以下罰金，其立法理由則以：「現
    行條文第2 項係以『常業犯』為加重處罰之對象，惟適用對
    象及遏阻效果均相當有限，爰修正改以『意圖營利』為加重
    處罰之要件」（見立法院第5 屆第3 會期第12次會議議案關
    係文書），足見，上開條例第79條第2 項規定，原係專為「
    蛇頭」而為之加重處罰規定，自應以該「蛇頭」之獲利與其
    非法安排大陸地區人民非法進入臺灣地區之行為間，具有相
    當之對價關係為限，至時下未婚男女因貪圖小利而充任「蛇
    頭」之假結婚人頭，僅為因假結婚而喪失形式上未婚身分，
    及須承擔將來受刑事訴追風險之代價，尚難認係因安排大陸
    地區人民非法進入臺灣地區之對價，自非本項加重處罰規定
    之適用對象。現行上開條例第79條第2 項雖係為擴大適用對
    象，而收遏阻效果而為，惟其適用對象如無限擴張，亦非修
    法原意，尤其修法後之有期徒刑刑度，大幅提高為3 年以上
    10年以下有期徒刑，如認無對價關係之單純充任假結婚人頭
    之行為人，仍為本條項規範，而為該加重處罰之對象，難認
    符合上開修法本意，亦有違反刑罰謙抑及比例原則之虞，且
    修正後之該條例第79條第2 項規定「意圖營利犯前項之罪」
    ，應屬立法者將具有營業性重複特質之犯罪予以特別規定，
    是該條項規定之適用對象應僅限於「意圖營利」而「重複」
    犯罪者，始足當之，果行為人並無重複犯同條例第79條第1
    項之罪，即使因該犯罪而獲有利益，亦不構成同條例第79條
    第2 項之罪，而認本件應係適用同條例第79條第1 項處罰等
    語。惟該條例第79條第2 項之修正理由，既為擴張其處罰之
    對象，且修正理由亦未再敘及須以「蛇頭」為其處罰之對象
    ，應認立法者之考量、目的已有變更，本難逕援引已過時之
    修正前79條第2 項之立法體由遽就本件處罰對象為構成要件
    之限縮；又依被告自劉曉瑩第1 次入境來臺後6 個月期間內
    ，每月收取3 萬元作為代價，並自劉曉瑩2 次入台期間，按
    月收取2 萬5 千元達2 月，被告顯係藉該等辦理假結婚及擔
    任人頭老公，使大陸地區人民入境台灣之行為，而長時間反
    覆收取該人頭費用，藉該等費用以維持生活，其主觀上自有
    營利之意圖甚明，而觀諸上開修正後之第79條第2 項條文文
    義，該「意圖營利」之規定應係主觀構成要件，並非意指客
    觀上需以反覆始大陸人民入境台灣作為其要件，亦即被告每
    一次使劉曉瑩入境，即可於劉曉瑩該次居留期間內按月領取
    人頭費，是被告每一次使劉曉瑩入境之行為即達成其日後按
    月收取費用之營利目的，並不以需反覆實施多次始達各該次
    營利目的，故被告每一次使劉曉瑩入境之行為即可獨立構成
    上開條例第79條第2 項之罪，實難認該條文規定有何集合犯
    之適用，從而辯護人前揭所辯，實不足採。是核被告所為，
    係違反臺灣地區與大陸地區人民關係條例第15條第1 款不得
    使大陸地區人民非法進入台灣地區之規定，而犯同條例第79
    條第2 項之意圖營利使大陸地區人民非法進入臺灣地區罪及
    修正前刑法第214 條使公務員登載不實罪。被告與共犯趙志
    剛就上開使大陸地區人民劉曉瑩非法進入台灣地區及其2 人
    與劉曉瑩就使公務員登載不實犯行間，各有犯意聯絡及行為
    分擔，均為共同正犯。又被告多次使大陸地區人民劉曉瑩非
    法進入台灣地區○○○○○段相似，犯罪構成要件相同，顯
    係基於概括之犯意反覆為之，應依修正前刑法第56條連續犯
    之規定論以一罪並加重其刑。又本件雖無證據顯示被告有行
    使上開使公務員登載不實之戶籍謄本，惟被告辦理該等戶籍
    登記，無非為使台灣地區之戶政系統留存伊與劉曉瑩為夫妻
    之戶籍登記資料，以便日後供相關機關查核，以加強伊與劉
    曉瑩為夫妻之虛偽事實，藉以使劉曉瑩日後均得以順利進入
    台灣地區，是此部分所犯與上開非法使大陸地區人民進入臺
    灣地區罪間，仍可認有方法與目的之牽連關係，應依修正前
    刑法第55條牽連犯之規定，從一重之非法使大陸地區人民進
    入臺灣地區罪處斷。爰審酌被告利用假結婚並使公務員登載
    不實文書之方式，使大陸地區人民非法入境臺灣，影響國家
    對於戶政及管理大陸人士來臺事務之正確性，對社會造成隱
    藏潛在之危險，行為疏不足取，惟念其並無前科，素行尚佳
    ，有臺灣高雄地方法院檢察署刑案資料查註紀錄表、台灣高
    等法院被告前案紀錄表各1 份在卷足稽，又其犯後坦承犯行
    ，態度良好，暨其犯罪手段、所得利益及公訴人請求從輕量
    刑等一切情狀，量處如主文所示之刑，以資儆懲。至被告雖
    以其係因父親生病為籌醫藥費用而犯案，請求酌減其刑，惟
    按刑法第59條之酌量減輕其刑，必於犯罪之情狀，在客觀上
    足以引起社會一般人之同情而確可憫恕者，認為即予宣告法
    定低度刑期，猶嫌過重者，始有其適用（最高法院92年度台
    上字第3610號判決要旨可參），而考該條立法理由，亦以酌
    量犯人之心術與犯罪事實，並例舉於屋外犯5 元以下之竊盜
    罪，實因迫於貧困，情可矜憫為例，至於被告是否因一時失
    慮，貪圖小利，致罹章典，年齡為何，有無前科紀錄，事後
    是否坦認犯行等情，涉及被告品行、智識程度、犯罪動機及
    犯罪後態度等因素，均屬刑法第57條各款量刑標準事項，僅
    可依比例原則在法定刑範圍內予以審酌，未便逕援為同法第
    59條酌減其刑之依據。而被告就父親生病急需醫藥費用一節
    ，雖提出阮綜合醫院診斷證明書、戶籍謄本各1 份及阮綜合
    醫院住院收據3 紙為憑，惟該等收據記載，被告父親因病所
    支出之金額，僅為93年11月18 日 繳納1,248 元、94年5 月
    10日繳納1,840 元、94年7 月7日 繳納18,708元，金額尚非
    十分龐大，且各該次金額之支付日期，間隔已有7 月、2 月
    ，並非於短期間內密集支出，又該等收據所記載被告父親住
    院之日期，最早係於93年11月13 日 ，係在被告與劉曉瑩結
    婚約3 個月後，顯見被告辦理本件假結婚之際，被告父親並
    無因病須支付醫藥龐大費用之情，已難認定被告所辯上開犯
    罪動機屬實；況被告所謀上開不法利益，每月所得已高於一
    般甫就業之年輕學子月薪及國內法定最低工資，其以此不費
    勞力之方式輕易取得他人足足一個月勞力或智力辛苦換取之
    工資，其犯罪之情狀，經本院再三斟酌，仍認在客觀上尚無
    可憫之處，亦不足以引起一般同情，認本件並無適用刑法第
    59條予以酌減其刑之餘地，併此敘明。末按「中華民國九十
    六年罪犯減刑條例」經總統於96年7 月4 日公布，同年7 月
    16日施行，本件被告犯罪時間，係在96 年4月24日以前，且
    其所犯罪名與宣告刑，經核符該條例第2 條第3 款規定，且
    無第3 條所列不予減刑之情形，本件即應於減刑後，依同條
    例第7 條規定於判決主文同時諭知其宣告刑及減得之刑。
五、至被告上開之罪，經減刑後之刑期雖未逾2 年，惟按刑法第
    74條第1 項關於受二年以下有期徒刑、拘役或罰金之宣告，
    而有該項各款之情形之一，認以暫不執行為適當者，得宣告
    二年以上五年以下緩刑之規定，其所謂受有期徒刑二年之宣
    告，係指宣告刑而言；凡宣告刑逾二年者，縱依中華民國九
    十六年罪犯減刑條例減得之刑，在二年以下，仍不得諭知緩
    刑（最高法院96年台上字第6923號裁判要旨參照），是本件
    依法不符緩刑之要件，自無庸再予審酌有無宣告緩刑之必要
    ，被告請求宣告緩刑，亦無理由，併此敘明。
六、公訴意旨另以：被告與劉曉瑩、趙志剛（另案併案審理）共
    同基於使公務員登載不實並持以行使之概括犯意聯絡，推由
    被告於同年10月9 日，填具「大陸地區人民進入臺灣地區保
    證書」，至高雄市政府警察局新興分局五福二路派出所，使
    該管警員將劉曉瑩為丙○○配偶不實事項，登載於前開保證
    書之簽註意見欄上，足生損害於警察機關對於大陸地區人民
    進入臺灣地區管理之正確性。又於同年月11日，持前揭保證
    書並另填具「大陸地區人民進入臺灣地區旅行證申請書」，
    向移民署申請准許劉曉瑩入境臺灣，而行使該登載不實文書
    ，致使不知情之該管公務員於前開旅行證申請書上，登載「
    民國93年8 月23日結婚」之不實事項，並核發中華民國臺灣
    地區入出境許可證。嗣劉曉瑩於94年6 月19日出境後，被告
    承前概括犯意，於95年1 月14日，再次填具「大陸地區人民
    進入臺灣地區保證書」，至高雄市警察局新興分局中山路派
    出所，使該管警員將劉曉瑩為丙○○配偶不實事項，登載於
    該保證書之簽註意見欄上，亦足生損害於警察機關對於大陸
    地區人民進入臺灣地區管理之正確性，並於95年1 月19日，
    持上開保證書及另填具「大陸地區人民入出臺灣地區申請書
    」，向移民署再次申請准許劉曉瑩入境臺灣，而行使該登載
    不實文書，因認被告上開所為，均涉犯刑法第216 、214 條
    行使使公務員登載不實文書罪嫌等語。經查：
（一）按刑法第214 條所謂使公務員登載不實事項於公文書罪，
      須一經他人之聲明或申報，公務員即有登載之義務，並依
      其所為之聲明或申報予以登載，而屬不實之事項者，始足
      構成，若其所為聲明或申報，公務員尚須為實質之審查，
      以判斷其真實與否，始得為一定之記載者，即非本罪所稱
      之使公務員登載不實（最高法院73年臺上字第1710號判例
      可資參照）。
（二）按大陸地區人民，須經主管機關許可始得進入臺灣地區，
      台灣地區與大陸地區人民關係條例第10條第1 項定有明文
      。而主管機關內政部亦訂定「大陸地區人民進入臺灣地區
      許可辦法」以資規範。而依大陸地區人民進入臺灣地區許
      可辦法第17條第1 項至第3 項規定：「大陸地區人民申請
      進入臺灣地區，除其他法規另有規定外，應依左列順序覓
      臺灣地區人民一人為保證人：1.配偶或直系血親。2.有能
      力保證之三親等內親屬。3.有正當職業之公民，其保證對
      象每年不得超過五人。前項申請人有特殊情形，經主管機
      關同意者，得不受覓保證人順序之限制。保證人之保證書
      應送保證人戶籍地警察機關（構）辦理對保手續；保證人
      係服務於政府機關、公立學校、公營事業機構者，其保證
      書應蓋服務機關（構）、學校之印信，免辦理對保手續。
      」。其之所以須至戶籍地警察機關（構）辦理對保手續之
      意旨，係因轄區派出所應對於其轄區之人民較為瞭解，而
      可確認保證人是否有能力履行保證責任，此由該條第3 項
      後段規定保證人係服務於政府機關、公立學校、公營事業
      機構者，其保證書應蓋服務機關（構）、學校之印信，免
      辦理對保手續，即可得知；蓋各該政府機關、公立學校、
      公營事業機構之人員，顯已具有一定程度之保證能力。又
      警察機關（構）辦理大陸地區人民進入臺灣地區之對保程
      序為「1.審核對保申請相關文件，對保人所附證明文件：
      在職證明書、戶籍謄本、親屬關係證明、海協會證明文件
      等。2.核對是否居住本轄區。3.符合規定者，對保文件上
      蓋所印及對保人職名章，對保單交申請人；如證件不全時
      ，請其補正後，再予辦理（需附證件應一次告知）。4.非
      本轄居民，請申請人至戶籍地之分駐（派出）所申辦。5.
      登入對保登記簿冊存查，並登記於工作紀錄簿。」（見「
      大陸地區人民及香港、澳門居民進入臺灣地區許可對保程
      序」）。再保證人填具「大陸地區人民進入臺灣地區保證
      書」後，至警察機關辦理對保手續，其對保之警察機關對
      保之內容為「1.經查保證人確實設籍並居住本轄，有能力
      履行保證責任。2.經詢保證人稱渠與被保人__係__關係，
      願意完全負起保證責任。」，有「該大陸地區人民進入臺
      灣地區保證書」對保或證明機關（構）簽註意見欄內所載
      之對保事項可稽；是對保機關對於保證人是否確實居住於
      對保機關之轄區，有無能力履行保證責任等相關事實，顯
      非形式上審查即可得知，而需經查核等實質審核後，始得
      確認。是該保證書之對保，並非謂一經保證人之聲明或申
      報，對保機關之公務員即有在對保或證明機關（構）簽註
      意見欄內登載「保證人確實設籍並居住本轄，有能力履行
      保證責任。」之義務，其所為聲明或申報，對保機關之公
      務員尚須為實質之審查，以判斷其真實與否，始得為該項
      記載者，否則即失辦理對保手續旨在確認保證人是否有能
      力履行保證責任之意義。從而，參酌上揭法律規定及判例
      意旨，保證人前往警察機關辦理對保，縱對於是否與被保
      人是否為有結婚真意而結婚之夫妻，或係假結婚者，有不
      實事項之聲明，尚難將本應實質審核是否有實際居住之事
      實及有能力履行保證責任之事項之對保手續，與是否確係
      與被保人為夫妻關係之事項，予以割裂而分別觀之，而單
      就保證人聲明與被保人為夫妻之不實事項，認係使公務員
      登載不實，蓋對保機關需對該保證書上簽註意見欄內所載
      全部事項審核符合規定後，始得完成對保手續；而該是否
      有實際居住之事實及有能力履行保證責任之事項，既需經
      對保機關之公務員實質審核，以判斷其真實與否，始得為
      一定之記載者，自非本罪所稱之使公務員登載不實。且各
      該項文書既非使公務員登載不實事項於公文書而取得者，
      自亦無行使使公務員登載不實事項於公文書罪之可言。卷
      內之「大陸地區人民進入臺灣地區保證書」內之對保或證
      明機關簽註意見欄僅記載：「一、經查保證人丙○○確實
      設籍並居住本轄，有能力履行保證責任。二、經詢保證人
      丙○○稱：渠與被保人劉曉瑩係夫妻關係，願意完全負起
      保證人責任」等語，均係員警審核後將被告所為之陳述記
      載於簽註意見欄，並非指一經被告申報，即認定保證人與
      被保人間確實有夫妻關係。是被告先後使員警於保證書上
      為該等登載後，並持該等保證書向移民署申請劉曉瑩入境
      台灣而行使該等文書，仍不構成刑法第216 、214 條之行
      使使公務員登載不實罪責。
（三）再按，依大陸地區人民進入臺灣地區許可辦法第15條之規
      定，欲申請進入臺灣地區者，須備齊一定之文書證件；且
      依該辦法第19條第1 項第7 款之規定，有事實足認係通謀
      而為虛偽結婚者，得不予許可大陸地區人民進入臺灣地區
      之申請；又依該辦法第23條之規定，對於申請人所檢附大
      陸地區製作之文書，應經特定之團體查證、驗證，顯見境
      管局對該類申請案件具有實質審查權限，非僅能作形式上
      之審查，一經申請人提出申請文件即予准許。本件被告以
      不實之結婚事由，向移民署申請進入臺灣地區，使承辦公
      務員於所掌管之旅行證申請書及居留申請書等公文書上審
      核，並於該申請書上登載「民國93年8 月23日結婚」之不
      實事項，而准許劉曉瑩進入臺灣地區，因移民署對是項入
      境申請有實質審核之權，已如前述，則被告就此部分所為
      ，應不成立刑法214 條使公務員登載不實罪責。
（四）綜上所述，上開公訴意旨所認被告應成立刑法第216 條、
      第214 條之行使使公務員登載不實罪，尚有未洽。惟公訴
      人既認被告此部分所為，與上開論罪科刑之使大陸地區人
      民非法入境罪及使公務員登載不實罪間，分別有牽連犯及
      連續犯之裁判上一罪關係，此部分爰不另為無罪之諭知。
據上論斷，應依刑事訴訟法第299 條第1 項前段，臺灣地區與大
陸地區人民關係條例第15條第1 款、第79條第2 項，刑法第2條
第1 項前段、第11條前段，修正前刑法第28條、第56條、第55條
、第214 條，罰金罰鍰提高標準條例第1 條前段，中華民國九十
六年罪犯減刑條例第2 條第1 項第3 款、第7 條，判決如主文。
本案經檢察官甲○○到庭執行職務。
中    華    民    國    97    年    5    月    30    日
                  刑事第十三庭  審判長法  官  黃惠玲
                                      法  官  郭宜芳
                                      法  官  黃苙荌
以上正本證明與原本無異。
如不服本判決應於收受本判決後10日內向本院提出上訴書狀，並
應敘述具體理由，如未敘述上訴理由者，應於上訴期間屆滿後20
日內補提理由書狀於本院（均須按他造當事人之人數附繕本）「
切勿逕送上級法院」。
中    華    民    國    97    年    6     月    2    日
                                      書記官  廖佳玲
附錄本案論罪科刑法條：
中華民國刑法第214條
明知為不實之事項，而使公務員登載於職務上所掌之公文書，足
以生損害於公眾或他人者，處3 年以下有期徒刑、拘役或5 百元
以下罰金。
臺灣地區與大陸地區人民關係條例第15條：
下列行為不得為之：
一、使大陸地區人民非法進入臺灣地區。
二、明知臺灣地區人民未經許可，而招攬使之進入大陸地區。
三、使大陸地區人民在臺灣地區從事未經許可或與許可目的不符
    之活動。
四、僱用或留用大陸地區人民在臺灣地區從事未經許可或與許可
    範圍不符之工作。
五、居間介紹他人為前款之行為。
臺灣地區與大陸地區人民關係條例第79條第1、2項：
違反第15條第1 款規定者，處1 年以上7 年以下有期徒刑，得併
科新臺幣100 萬元以下罰金。
意圖營利而犯前項之罪者，處3 年以上10年以下有期徒刑，得併
科新臺幣500 萬元以下罰金。


司法院資訊處製作；財團法人民間司法改革基金會備份。
